臺灣高等法院刑事判決　　　　　　　　96年度上易字第2574號
上　訴　人
即　被　告　丙○○
　　　　　　　　　　　號7樓
上列上訴人即被告因家暴傷害案件，不服臺灣臺北地方法院九十
六年度易字第一五二九號，中華民國九十六年十月九日第一審判
決（起訴案號：臺灣臺北地方法院檢察署九十六年度偵字第八六
五八號），提起上訴，本院判決如下：
    主  文
上訴駁回。
    事  實
一、丙○○係乙○○（另經檢察官處分不起訴）與前妻所生之女
    ，乙○○於民國九十二年十月二十六日與甲○○簽訂結婚證
    書，並於同年月二十九日至戶政機關辦理結婚登記，丙○○
    主觀上即認甲○○為其繼母，客觀上丙○○與甲○○為家屬
    間關係（嗣臺灣士林地方法院於九十六年二月十二日以九十
    五年度婚字第四一七號民事判決確認乙○○與甲○○之婚姻
    關係不成立，並於九十六年三月二十二日確定在案）。故丙○○與甲○○於九十五年十一月十九日行為時，屬家庭暴力
    防治法第三條第二款所定現有事實上家屬間關係之家庭成員
    。
二、丙○○、乙○○與甲○○間平日感情即不睦，丙○○於九十
    五年十一月十九日下午五時許，騎乘機車搭載乙○○至臺北
    縣汐止市○○街二一六巷二二弄二之一號「白雲山莊」，欲
    騎乘乙○○停放在該處停車場之機車離去，適該山莊住戶甲○○前往大門口警衛室取信，三人巧遇後，丙○○因細故與
    甲○○發生口角，進而相互拉址，詎丙○○心生不滿，竟基
    於傷害甲○○身體之犯意，先以其所有之半罩式安全帽毆打
    甲○○頭部，復徒手抓甲○○胸口，致甲○○受有前額四Ｘ
    ０．三公分紅腫破皮、胸部０．四Ｘ０．五公分、二Ｘ十二
    公分多處紅腫破皮等傷害。
三、案經被害人甲○○訴由臺北縣政府警察局汐止分局移請臺灣
    臺北地方法院檢察署檢察官偵查起訴。
    理  由
壹、程序方面：
    按被告以外之人於審判外之言詞或書面陳述，除法律有規定
    者外，不得作為證據；又被告以外之人於審判外之陳述，雖
    不符合同法第一百五十九條之一至第一百五十九條之四之規
    定，但經當事人於審判程序同意作為證據，法院審酌該言詞
    陳述或書面陳述作成時之情況，認為適當者，亦得為證據。
    當事人、代理人或辯護人於法院調查證據時，知有第一百五
    十九條第一項不得為證據之情形，而未於言詞辯論終結前聲
    明異議者，視為有前項之同意，刑事訴訟法第一百五十九條
    第一項及第一百五十九條之五分別定有明文。經查，本判決
    下列所引用之各該被告以外之人於審判外之陳述（包含書面
    陳述），除公務員職務上製作之紀錄文書及從事業務之人於
    業務上製作之證明文書，並無顯不可信之情況，分別依刑事
    訴訟法第一百五十九條之四第一款、第二款規定，有證據能
    力外，其餘亦屬傳聞證據部分，檢察官及被告於本院準備程
    序及審判期日中，均明示同意此部分之證據有證據能力，且
    迄至言詞辯論終結前亦未撤回前開同意，本院審酌上開證據
    資料製作時之情況，尚無違法不當及證明力明顯過低之瑕疵
    ，亦認為以之作為證據應屬適當，故揆諸前開規定，爰依刑
    事訴訟法第一百五十九條之五規定，認前揭證據資料均有證
    據能力，合先敘明。
貳、實體方面：
一、訊據上訴人即被告丙○○於本院審理中，矢口否認被訴傷害
    之犯行，辯稱：雙方僅係發生拉扯，不知被害人甲○○如何
    受傷云云。惟查：
(一)被告於原審準備程序中，已坦承徒手抓傷被害人甲○○胸口
    之犯行，僅否認持安全帽毆打被害人甲○○頭部（見原審卷
    第十六頁反面）；嗣於原審及本院審理中無任何理由竟改口
    否認全部犯行，所辯已有疑義。
(二)被告於上開時、地，先以安全帽毆打被害人甲○○頭部，繼
    而徒手抓傷被害人甲○○胸口等行為，業據被害人甲○○於
    原審審理中具結證述：「丙○○有抓我的胸部，還用安全帽
    打我左邊額頭，額頭腫起來」等情明確（見原審卷第一二一
    頁反面）。另在場目擊之證人黃進榮亦於偵查及原審審理中
    具結證稱：「他們三人在外面碰到就開始爭吵，吵到警衛室
    裡面來，丙○○拿安全帽打甲○○的頭部，打完以後安全帽
    就掉到監視器後面，那是後來才找到的，他們打完以後二人
    就糾結在一起，互相拉著對方的手」、「我看到丙○○一手
    拉住甲○○的胸領，甲○○的手就抓丙○○的手」、「丙○○進來時手拿著安全帽，就直接打甲○○頭一下，她打下去
    就飛掉了」、「我看到丙○○拿安全帽打甲○○，後來二人
    拉在一起」、「我只確定有抓領口，但不確定有無抓鍊子」
    等經過綦詳（見原審卷第一一九頁反面至第一二０頁反面、
    偵查卷第九十五頁），核與其在警詢時陳述之情節一致，足
    以佐證被害人甲○○指述被告持安全帽毆打其額頭、徒手抓
    傷其胸口等節屬實。另在場目擊之證人游鵬哲亦具結證述：
    「我是看到三、四個男女在警衛室外面，有告訴人、黃進榮
    、丙○○和她爸爸，甲○○、丙○○糾在一起」、「甲○○
    與丙○○的手互相抓著」、「我看外表是領口與頸部有受傷
    ，前手臂好像也有傷，頭髮凌亂，我看到安全帽調落在電腦
    監視器前面」等情屬實（見原審卷第一一八頁正、反面），
    堪認於衝突發生後，被害人甲○○胸口確有受傷、頭髮凌亂
    ，而被告之安全帽掉落在監視器後方等情屬實，亦可佐證被
    害人甲○○指稱被告抓傷其胸口、以安全帽毆打其頭部致安
    全帽飛出等情非虛。綜合三人以上所陳情節一致，應堪採信
    為真。
(三)再查，被告於上開行為後，被害人甲○○旋於同日晚間八時
    許前往臺北市立聯合醫院忠孝院區就醫，經醫師診斷結果，
    被害人甲○○受有前額四Ｘ０．三公分紅腫破皮、胸部０．
    四Ｘ０．五公分、二Ｘ十二公分多處紅腫破皮等傷害，亦有
    該院診斷證明書一份及照片四張在卷可稽（見偵查卷第四十
    三頁、第四十四頁、第五十二至五十五頁），核與被害人甲○○及上開證人所稱：被告以安全帽毆打被害人頭部、徒手
    抓被害人胸部等行為相符，被告上開行為與被害人甲○○受
　　傷結果間具有相當因果關係。是被告空言否認被害人甲○○
　  之傷勢係其在上開時、地肢體衝突所造成云云，委無可取。
(四)就衝突發生之經過，被告固辯稱：未抓傷被害人胸口、未持
    安全帽毆打其頭部云云。惟其所辯情節顯與被害人甲○○及
    證人黃進榮、游鵬哲一致之陳述不合，並有上開證據足以佐
    證被害人胸前、額頭均有紅腫傷勢，被告空言否認，毫無所
    憑。況被告與證人黃進榮、游鵬哲前無怨隙，證人應無偽證
    誣陷被告之虞；被告稱：證人黃進榮於衝突發生時背對渠等
    云云（見原審卷第一二０頁反面），惟據被告之父乙○○於
    警詢時亦同稱：「當時有警衛也在勸架……丙○○與甲○○
    他們有在警衛室拉扯」（見偵查卷第九至十頁），顯見證人
    黃進榮、游鵬哲確因上前勸架而目睹事發經過。被告於本院
    再辯稱證人黃進榮於案發時已離職，惟黃進榮之證人身份適
    格，係其在場目擊衝突，與其是否任職白雲山莊警衛無關，
    被告空言否認渠等之證詞，殊乏所據，不足採信。
(五)末查，被告與被害人甲○○間之關係，因被告之父乙○○與
    被害人甲○○於九十二年十月二十六日（原判決誤載為九十
    六年十月二十六日，應予更正）簽訂結婚證書，並於同年月
    二十九日前往戶政機關辦妥結婚登記，嗣經乙○○提起確認
    婚姻不成立之訴，經臺灣士林地方法院於九十六年二月十二
    日以九十五年度婚字第四一七號民事判決確認渠等婚姻關係
    不存在，並於九十六年三月二十二日確定在案等情，有該民
    事判決書及確定判決證明書各一份附卷可稽（見原審卷第十
    一至十二頁、第二十五頁），堪以認定。基此，被告亦自承
    ：「我知道他們的關係，在九十五年十一月十九日當時，我
    在主觀上知道告訴人是我繼母」等語，詢諸被告之父乙○○
    亦稱：「（問：你們的親戚或外面的人會知道你們二人是夫
    妻嗎？）知道」等情（見原審卷第十七頁），可知被害人甲○○與乙○○之婚姻關係，雖因無公開儀式、兩人以上證人
    在場見證，而經法院確認為自始不成立，但被害人甲○○、
    被告主觀上均認彼此為家屬關係，客觀上一般人亦足認二人
    為繼母、繼女之家屬關係，從而應屬家庭暴力防治法第三條
    第二款所定現有事實上家屬間關係之家庭成員甚明。
(六)綜上，被告以上所辯各節核屬事後卸責之詞，不足採信。本
    案事證明確，被告與被害人甲○○於上開時地有事實上之家
    屬關係，被告於上開時地有傷害被害人甲○○之犯行，洵堪
    認定，應予依法論科。
二、按家庭暴力者，謂家庭成員間實施身體或精神上不法侵害之
    行為；家庭暴力罪者，謂家庭成員間故意實施家庭暴力行為
    而成立其他法律所規定之犯罪，家庭暴力防治法第二條第一
    項、第二項定有明文。本案發生時，被告之父乙○○與被害
    人甲○○為事實上夫妻關係，被告與被害人甲○○當時則係
    家庭暴力防治法第三條第二款所定現有事實上家屬間關係之
    家庭成員。故核被告所為，係犯刑法第二百七十七條第一項
    之普通傷害罪，其上開犯行同時亦屬家庭暴力防治法第二條
    第二項之家庭暴力罪，惟因家庭暴力防治法之上開條文並無
    罰則規定，是以此部分犯行應僅依刑法傷害罪之規定予以論
    罪科刑。再查中華民國九十六年罪犯減刑條例於九十六年七
    月四日公布（原判決誤載為九十五年七月四日，應予更正）
    ，於九十六年七月十六日施行。按犯罪在中華民國九十六年
    四月二十四日以前者，除中華民國九十六年罪犯減刑條例另
    有規定外，依下列規定減刑：……有期徒刑、拘役或罰金，
    減其刑期或金額二分之一；犯最重本刑為五年以下有期徒刑
    之刑之罪，依本條例規定減為六月以下有期徒刑、拘役者，
    應於減刑裁判時，併諭知易科罰金折算之標準；又依本條例
    應減刑之罪，未經判決確定者，於裁判時，減其宣告刑，並
    應於判決主文同時諭知其宣告刑及減得之刑，中華民國九十
    六罪犯減刑條例第二條第一項第三款、第九條、第七條第一
    項、第二項分別定有明文，被告係於九十五年十一月十九日
    犯本件傷害犯行，應依上開條例規定減刑。
三、原審詳加調查後，認被告犯行明確，依刑法第二百七十七條
    第一項、第四十一條第一項前段，刑法施行法第一條之一，
    中華民國九十六年罪犯減刑條例第二條第一項第三款、第七
    條、第九條之規定，並審酌（一）被告明知被害人甲○○為
    其事實上繼母，竟持安全帽毆打告訴人頭部重要部位，手段
    非輕，拒絕和解，毫無悔意，犯罪後矢口否認犯行，庭訊態
    度不佳；（二）被告及其父乙○○，與被害人甲○○之間，
    感情不睦，素有糾紛，案發當天巧遇立即發生爭吵，被告年
    輕氣盛，致為本案犯行，雙方怨隙本應理性溝通，不應訴諸
    暴力；（三）被害人甲○○提起附帶民事訴訟請求被告賠償
    金額高達新臺幣三百萬元，實不合理，致難以達成和解等一
    切情狀，量處有期徒刑三月，減為有期徒刑一月又十五日，
    並諭知易科罰金之折算標準，認事用法並無違誤，量刑亦屬
    妥適。被告猶執陳詞否認犯罪，上訴指摘原判決不當，依上
    開說明並無理由，應駁回之。
據上論斷，應依刑事訴訟法第三百六十八條判決如主文。
本案經檢察官鄭龍照到庭執行職務。
中　　華　　民　　國　　96　　年　　12　　月　　31　　日
                  刑事第四庭  審判長法  官  蔡秀雄
                                    法  官  陳國文
                                    法  官  鄭水銓
以上正本證明與原本無異。
本判決不得上訴。
                                    書記官  劉貞達
中　　華　　民　　國　　96　　年　　12　　月　　31　　日
附錄本案論罪科刑法條全文－－
刑法第二百七十七條：
傷害人之身體或健康者，處三年以下有期徒刑、拘役或一千元以
下罰金。
犯前項之罪因而致人於死者，處無期徒刑或七年以上有期徒刑；
致重傷者，處三年以上十年以下有期徒刑。
